【裁判字號】    90,保險,3
【裁判日期】    921119
【裁判案由】    給付保險金
【裁判全文】
臺灣桃園地方法院民事判決  九十年度保險字第三號
    原      告  甲○○
    訴訟代理人  林清漢律師
                許啟龍律師
                曹馨方律師
    被      告  瑞士商環球瑞泰人壽保險股份有限公司台灣分公司
?
    法定代理人  范高爾
    被      告  新光人壽保險股份有限公司
    法定代理人  鄭弘志
    訴訟代理人  黃訓章律師
右當事人間請求給付保險金事件，於民國九十二年十一月五日辯論終結，本院判決如
左：
    主    文
被告瑞士商環球瑞泰人壽保險股份有限公司台灣分公司應給付原告新台幣參佰伍拾萬
元，及自民國八十九年十一月十五日起至清償日止，按年息百分之十計算之利息。
被告新光人壽保險股份有限公司應給付原告新台幣柒拾萬元，及自民國九十年二月二
日起至清償日止，按年息百分之十計算之利息。
訴訟費用由被告瑞士商環球瑞泰人壽保險股份有限公司台灣分公司負擔百分之八十三
，餘由被告新光人壽保險股份有限公司負擔。
本判決第一項於原告以新台幣壹佰壹拾陸萬柒仟元供擔保後，得假執行，但被告瑞士
商環球瑞泰人壽保險股份有限公司台灣分公司如以新台幣參佰伍拾萬元為原告預供擔
保，得免為假執行。
本判決第二項於原告以新台幣貳拾參萬肆仟元供擔保後，得假執行，但被告新光人壽
保險股份有限公司如以新台幣柒拾萬元為原告預供擔保，得免為假執行。
    事    實
甲、原告方面：
壹、聲明：除假執行之擔保金額及免為假執行聲請之部分外，如主文所示。
貳、陳述：
一、原告於民國八十九年一月十五日及八十七年八月六日分別向被告瑞士商環球瑞泰
    人壽保險股份有限公司台灣分公司（下稱瑞泰人壽台灣分公司）投保旅行平安保
    險及向被告新光人壽保險股份有限公司（下稱新光人壽公司）投保團體意外保險
    ，保險單號碼分別為ＥＴＡ0000000、Η000000000，保險金額
    各為新台幣（下同）一千萬元及二百萬元，保險生效日分別自八十九年一月十八
    日下午五時二十分至八十九年一月二十二日下午五時二十分及八十七年八月六日
    起。原告於八十九年一月十八日前往大陸深圳，於羅孚關人行天橋不慎滑倒跌下
    樓梯，導致左手腕受傷，隔日因左手腕紅腫，遂至深圳人民醫院就診，當日下午
    並由證人徐國鑑陪同前往廣州市黃埔區紅十字醫院就診，至同年月二十一日，由
    證人徐國鑑之司機陪同，再次前往廣州黃埔區紅十字醫院就診。待原告回國後繼
    續治療、復健仍無法痊癒，並經怡仁綜合醫院（下稱怡仁醫院）、台北市立和平
    醫院（下稱和平醫院）、壢新醫院、國立台灣大學醫學院附設醫院（下稱台大醫
    院）之醫師診斷為：「左手挫傷合併腕部肌膜纖維化（僵硬無法隨意識活動）」
    、「左手外傷後遺症左手腕無法隨意識活動」、「左手腕挫傷合併孿縮（僵硬無
    法隨意活動）」、「左手腕受傷性關節炎」、「左手腕活動受限，被動伸展五度
    ，彎曲十度，無法隨意識活動」。依系爭旅行平安保險契約第三條、第七條約定
    ：被保險人於本契約有效期間內，因遭受意外傷害事故，致其身體蒙受傷害而致
    殘廢或死亡時，依照本契約的約定，給付保險金。前項所稱意外傷害事故，指非
    由疾病引起之外來突發事故；另被保險人於本契約有效期間內遭受第三條約定的
    意外傷害事故，自事故發生之日起一百八十日以內致成附表所列二十八項殘廢程
    度之一者，本公司給付殘廢保險金，其金額依該附表所列之給付比例計算。原告
    於八十九年一月十九日保險有效期間發生意外致左手腕受傷，經過近十月治療復
    健至今仍無法痊癒，原告所受傷害為上肢殘廢程度且為一上肢三大關節中之腕關
    節永久完全僵硬或關節不能隨意識活動，符合系爭旅行平安保險契約第三條、第
    七條約定之理賠條件。詎原告於八十九年八月十九日及同年十月二十日向被告請
    求給付保險金，被告瑞泰人壽台灣分公司、新光人壽公司分別於八十九年十一月
    十五日、九十年二月二日表示拒絕理賠，故各應自該拒絕理賠日起負給付遲延責
    任，且依保險法第三十四條第二項規定，遲延利息為年利一分。又依系爭保單附
    表之殘廢程度與保險金給付表第四級第十七項及註記五說明，原告之傷害符合四
    級之殘廢程度，應給付保險金之比例為百分之三十五，系爭保險金額各為一千萬
    元及兩百萬元，原告得各向被告請求之金額分別為三百五十萬元及七十萬元，為
    此提起本件訴訟。
二、對於被告抗辯之陳述：
（一）原告於八十九年一月十八日前往大陸深圳至同年月二十二日返台，有原告之中
      華民國護照及簽證及大陸公安部出入境管理局簽註欄均記載Jan  18.2000及
      Jan  22.2000，另由本院向內政部警政署函查國人入出境資料整批查詢名單可
      證。又原告確實曾於八十九年一月十九日至深圳人民醫院就診，此有該醫院病
      歷紀錄略載：左手腕輕傷等語，另原告於同年月二十一日至廣州市黃埔區紅十
      字會醫院就診，該醫院門診病歷亦略載有左腕關節及手掌肌紋裂傷等語。又經
      本院函詢中央健康保險局北區分局（下稱中央健保局北區分局）及勞工保險局
      （下稱勞保局）結果，並無原告於八十九年一月十八日前任何就診資料，可證
      原告確實於同年月十九日始有因跌倒致左手腕挫傷之情事。原告左手腕挫傷應
      非疾病所引起，而係意外所致，此當然為公眾所應知之事實，且原告對被告之
      保險範圍除傷害醫療給付外另有殘障給付，又被告對於原告請求傷害醫療給付
      分別於八十九年三月二十九日及同年六月二十二日同意理賠，可明被告對於原
      告因意外跌倒致左手腕挫傷並無爭執。
（二）證據之證明力較為強大、更為可信者，即足以使審理事實之人對於系爭之事實
      認定其存在，更勝於不存在，即達到一定蓋然的心證，即為所稱之證據優勢，
      或所謂之證據優勢主義。在具體案件審理中，若兩造所主張之事實及提出之證
      據，經衡量後對待證事實可達到前開所稱之蓋然之心證時，法院即應為信該當
      事人所主張之事實為真實。換言之，倘一造已提出與待證事實客觀相符之證據
      ，他造對與客觀事實相符之證據，並無法提出反證或足以削弱該證據之證明力
      時，僅對之單純之否認，不足以減弱法院對該客觀事實之蓋然心證，仍應認為
      提出與客觀事實相符證據之一造已盡其舉證責任。依舉證責任分配之原則，就
      本件訴訟而言，原告主張對被告有保險金請求權，自應對保險金請求權存在之
      事實負舉證責任，查原告左手腕關節受傷係因遭遇突發之意外事故所致，原告
      於八十九年一月十八日晚間十時許跌倒受傷後，翌日早上原告單獨前往深圳人
      民醫院就醫，下午則由友人徐國鑑先生陪同前往廣州黃埔區紅十字醫院就醫，
      就此原告除已提供完整之就醫紀錄，另對於因意外事故所致之殘廢，已提出怡
      仁醫院及壢新醫院之診斷證明書，證明原告之左手腕有因挫傷而致肌肉萎縮及
      僵硬之損害。依經驗法則及論理法則，應可認定原告確有左手腕受傷之事實，
      原告既因跌倒導致左手腕受傷，並且為直接且單獨之原因，而非原告身體自發
      性之因素所致，則原告對該意外事故之發生已盡相當之舉證責任。至於被告抗
      辯原告受傷並基於意外事故，此乃非常態事實，應由被告就未發生意外或其他
      原因導致原告手腕受傷之事實負舉證責任。況被告早已認定原告在八十九年一
      月十八日有跌倒左手腕受傷之事實，並已於同年三月二十九日及同年六月二十
      二日給付醫療給付，今僅因請求給付殘廢保險金之項目不同，而就意外發生之
      事實竟有不同之認定方式，核其拒絕給付保險金之理由，實難令人苟同。
（三）原告於八十九年一月十九日受傷至八十九年七月十八日止，業已滿一百八十天
      ，原告返台後自同年一月二十二日起於怡仁醫院，就左手挫傷合併腕部肌膜纖
      維化門診並接受藥物治療，迄至同年九月二十日共門診（含急診）二十五次仍
      無法改善，嗣另於同年十月二十七日轉診至壢新醫院，並分別於同年十月三十
      一日、同年十一月三日、十一月十日、十一月二十二日就診，嗣原告於同年十
      一月二十日分別向前開二家醫院請求出具診斷證明書，於診斷證明書記載左手
      挫傷合併腕部肌膜纖維化（僵硬無法隨意活動）及左手腕挫傷合併攣縮（僵硬
      無法隨意活動），原告始持以向被告申請理賠。詎被告以不符理賠條件要求檢
      具公立醫院證明，原告始又分別於八十九年十二月二十九日及九十年一月十六
      日向和平醫院、台大醫院請求鑑定。依系爭保險契約約定條款約定所謂被保險
      人須自事故發生之日起一百八十日以內致成附表所列二十八項殘廢程度之一者
      ，係指構成殘廢至多應醫療六個月內確定，原告腕關節受傷經怡仁醫院於八十
      九年五月二十九日診斷發生肌肉萎縮及僵化之結果，自仍在自八十九年一月十
      九日受傷起之一百八十日內。
（四）依台大醫院就原告左手腕之殘廢程度之鑑定報告內容及結論認：「本鑑定醫師
      無法由貴院檢附之病歷上得知甲○○先生在八十九年一月受傷前手腕活動狀況
      ，故而只能依照一般醫理推論，如果是左手遠端橈骨骨折，是有可能造成手腕
      關節不能隨意識活動之後遺症，但相對而言，造成手腕關節不能隨意活動，尚
      有其他諸多可能原因，並不一定是由左手遠端橈骨骨折所造成：：：。換言之
      ，八十九年一月十九日之手腕挫傷，也有可能導致甲○○現今手腕不能隨意識
      活動之後遺症；故而本院無法判斷甲○○之手腕不能隨意識活動是由左手遠端
      橈骨骨折或是手腕扭傷那一個事件所引起，除非能證明甲○○在八十九年一月
      十九日受傷前之手腕功能是正常的，如此才可能說其手腕不能隨意識活動是因
      為八十九年一月十九日受傷所引起的。」等語，可知造成原告手腕關節不能隨
      意活動，並不一定是由左手遠端橈骨骨折之舊傷所造成，惟倘能證明原告在八
      十九年一月十九日受傷前之左手腕功能是正常的，則可認定原告現今左手不能
      隨意活識動之結果，係因同年一月十九日受傷所引起。而依怡仁醫院之病歷資
      料記載，原告在同年一月二十二日之前並無左手腕挫傷之就診紀錄，且原告依
      同一病因持續治療至八十九年五月二十九日始經醫師診斷：「１、Crushying
        of  wrist  for  ６  month.２、M.atrophy.﹠stiffness  was  noted」
      （左手腕約六個月前厭傷，有肌肉萎縮並僵硬之情形），依醫學資料顯示，
      atrophy之意為萎縮（詳敘為器官或機體的部分以完全發育並達到足夠大小後
      發生的消耗或縮小）；stiffness之意為僵硬、強直（即關節、肌肉或皮膚活
      動能力低於正常之狀態），依據前揭病歷所載，原告第一次因左手腕疼痛就醫
      係八十九年一月二十二日，於此日期前從未曾有因左手腕受傷就診之紀錄，此
      後並持續就診，一直到同年五月二十九日始經醫師診斷發生肌肉萎縮及僵化之
      結果，可證原告左手腕殘廢之結果確係於八十九年一月十九日發生意外後一百
      八十日以內所致之殘廢。再依台大醫院於九十一年四月十二日鑑定報告所載：
      「依據  貴院檢送之怡仁醫院病歷影本所載，黃先生之就診經過如下：八十六
      年四月十四日左手壓傷併左手第一、二手指屈曲困難；同年四月廿一四住院，
      同年廿三日進行手術，手術內容為Flexor  tendon  repair，手術發現radius
        N.  inj  cflexor  tendon  injury；同年十月十九日進行殘障鑑定。」等
      語，可知原告於八十六年四月十四日受傷部位為「左手第一、二手指」，而鑑
      定結果為「意外受傷致左手拇指食指受傷喪失功能」，足證原告在系爭受傷日
      前並末經判定「左手腕」不能正常活動。再由訴外人南山人壽保險股份有限公
      司（下稱南山人壽公司）批註書記載：「被保險人甲○○君於投保前因意外受
      傷致左手拇指及食指功能喪失，現仍自行復健中，是故日後有關上述傷害之手
      術及診療費用，均不在本壽險保單附加之『手術醫療保險（sir）』之承保範
      圍。」等語，更可知原告在八十九年一月十九日之前左手腕功能正常，僅左手
      拇指及食指有發生功能喪失之情事，而現今原告左手成殘不能隨意識活動之殘
      廢結果，確係由八十九年一月十九日跌例受傷所引起，復依原告調閱本院仁股
      九十一年度保險字第一○號原告就同一保險事故另案請求南山人壽公司給付保
      險費事件卷內之台大醫院於九十二年八月十八日函覆該股之函文，益證原告之
      手腕殘廢係因新傷所致，而與舊傷無關。
（五）依中央健保局北區分局所檢送原告於八十九年一月十九日前至各醫療院所骨科
      、外科之就診資料，可知原告僅於八十五年三月十九日住進天成醫院進行左手
      手指外科手術，同年月二十一日出院；八十六年四月二十一日因左手手指屈肌
      腱斷裂而住入怡仁綜合醫院，經手術後於同年月二十五日出院。此二次住院均
      係因原告左手指外傷之故，非本件爭執之左手腕關節。
參、證據：提出影本保險證、要保書暨收據、保單附表一殘廢程度與保險金給付表、
    桃園縣楊梅鎮調解委員會九十民調字第九六號調解不成立證明書、新光人壽公司
    函、中華民國護照、中華人民共和國出入境簽證、深圳人民醫院門診病歷紀錄、
    廣州市黃埔區紅十字會醫院門診病歷、骨骼構造圖、各種關節圖、南山人壽股份
    有限公司批註書、本院仁股九十一年十二月十七日桃院祺民仁九一保險字第一○
    號函、怡仁醫院九十一年一月三日怡業一字第九二○一○三一號函、病歷專用紙
    各、朗文醫護縮寫詞典及醫護專用縮寫辭典節本、天成醫院出院病歷摘要、怡仁
    綜合醫院出院病歷摘要各一件、公司變更事項登記卡、保險金理賠通知單各二件
    、診斷證明書四件、瑞泰人壽台灣分公司函三件為證，並請求訊問證人徐國鑑、
    郭適誠、李茂松、張永豐。
乙、被告方面：
壹、聲明：
一、駁回原告之訴。
二、如受不利判決，願供擔保免為假執行。
貳、陳述：
一、就原告主張於八十九年一月十九日發生意外致左手腕受傷，被告予以否認。一般
    而言，投保後以被保險人不發生保險事故為常態，發生保險事故為變態。因此就
    是否發生保險事故之變態事實，依舉證責任分配原則，應由原告證明。另當事人
    主張有利於己之事實，就其事實有舉證責任，民事訴訟法第二百七十七條定有明
    文。「民事訴訟如係由原告主張權利者，應先由原告負舉證之責，若原告先不能
    舉證，以證實自己之主張之事實為真實，則被告就其抗辯事實即令不能舉證，或
    其所舉證據尚有疵累，亦應駁回原告之請求」，「原告於其所主張之起訴原因，
    不能為相當之證明，而被告就其抗辯事實，已有相當之反證，當然駁回原告之請
    求」等語，有最高法院十七年度上字第九一七六號、二十年度上字第二四六六號
    判例要旨可參，故原告應就系爭保險事故之發生負舉證責任。
二、依系爭保險契約約定條款第三條、第七條約定，原告須於契約有效期間內遭受意
    外傷害事故，致其身體蒙受傷害而致殘廢，且自意外傷害事故發生之日起一百八
    十日內致成附表所列二十八項殘廢程度之一者，被告始負給付保險金責任。惟原
    告所提各醫院之診斷證明書，分別係於八十九年十一月二十二日、同年十二月二
    十九日、同年十一月二十二日、九十年一月十六日由各該醫院開具，距原告主張
    於八十九年一月十九日發生意外事故，至少均有十個月以上，此顯與系爭保險契
    約約定條款約定被保險人須自意外傷害事故發生之日起一百八十日內致成殘廢之
    要件不符。原告另稱：由中央健保局北區分局與勞保局函覆本院文件，均無原告
    於八十九年一月十八日「前」之任何就診資料，此可證明其確實於八十九年一月
    十九日以後始有因跌倒左手腕挫傷之情事云云。惟查上開二單位之函文已明確表
    示：僅無原告八十九年一月十八日「當日」之就診資料，非如原告所言無原告於
    八十九年一月十八日「前」之任何就診資料。另從勞保局函復本院所附文件，可
    知原告殘廢給付申請書中所附怡仁醫院勞工保險殘廢診斷書之開具日期為八十九
    年十月十八日，距其所謂保險事故日之同年一月十九日，亦已有二百七十一天之
    久，顯已超過系爭保險契約約定條款約定之一百八十日內成殘甚明。
三、原告所提證據至多僅能證明原告目前左手腕之傷勢，至其傷勢與是否發生保險事
    故及二者之間是否具相當因果關係則屬未明。原告固稱：曾於八十九年一月十八
    日出境至大陸深圳，並因跌倒致左手腕挫傷，而赴深圳人民醫院門及廣州市黃埔
    區紅十字會醫院門診，由門診病歷可證明確有此事云云。然上開二醫院之門診病
    歷至多僅能證明其左手受有傷害之事實，尚無法證明其受傷確係出自意外事故，
    何況該等文件均未經相關單位認證，其形式證明力即有疑問，遑論實質證明力。
四、證人徐國鑑證稱：「八十九年一月十一日，我長期住廣州，原告來找我，手部包
    紮，說他在深圳跌倒，但我沒看到，原告說手痛，我就開車送他去紅十字會醫院
    就診，第一次是十九日，是我帶他去的，第二次是二十一日晚上我司機帶他去」
    等語。惟證人徐國鑑並未親眼目睹原告受傷之經過，故其證詞不能對原告是否因
    意外事故致成傷為任何之證明。又依證人徐國鑑所陳，原告於八十九年一月十一
    日去找伊時，原告已稱因跌倒手部受傷而包紮，此與原告於起訴狀自稱係在八十
    九年一月十九日發生意外，並不相符。另原告經被告抗辯其應就於何處、如何遭
    受意外事故舉證後，又改口稱：係八十九年一月十八日於深圳羅孚關人行天橋跌
    下樓梯，致左手腕挫傷。迨九十年十一月二十九日，原告又於準備書狀表明：其
    係八十九年一月十九日受傷。惟原告係親身經歷事件始末之人，就其受傷經過應
    最為清楚，竟對受傷日期有先後不同陳述，其主張實有可疑。
五、行政院衛生署桃園醫院（下稱桃園醫院）九十一年二月十八日函覆本院稱：原告
    曾於八十九年十二月一日來院，主訴左手腕孿縮，當時安排職能治療評估以了解
    病人手腕功能及狀況，惟病人並沒有接受評估，所以當時病人手功能狀況如何，
    難以回答。惟因病求醫者，莫不希望藉醫師之協助了解、掌握自己之病情，進而
    尋求最好之治療。今原告既因手疾就診，復又拒絕醫師安排之職能治療評估以了
    解自己之手腕功能及狀況，此顯與常理不符。再者，原告為南山人壽公司業務員
    ，對保險單條款內容較一般人瞭解，其曾於八十六年十月因左手拇指及食指機能
    喪失，向南山人壽公司申請殘廢理賠一百零五萬元。相隔二年餘，又因左手腕機
    能喪失欲申請理賠，此二次受傷為何受傷部位均為左手？又原告除系爭保險契約
    外，另投保南山人壽、安泰人壽公司之鉅額意外險，如各公司均理賠，則共可領
    一千三百五十萬元，其算計經過耐人尋味。
六、台大醫院於九十一年四月十二日將其鑑定結果函覆本院，就原告手腕部傷勢載有
    ：「依據八十九年一月廿二日怡仁醫院郭適誠醫師之診斷紀錄，當時已有手腕遠
    端橈骨骨折舊傷之Ｘ光描述、本院核磁共振檢查結果，顯示其手腕部舊傷證據明
    顯，但不能指出是二年前或是更久以前的舊傷。可知原告之手腕問題確實存在，
    且直接是手腕關節病變所產生，但無法證明其在八十九年一月十九日跌倒以前之
    手腕狀態是正常的。由於八十九年一月廿二日已有陳舊骨折之Ｘ光描述，故推測
    原告之手腕舊傷應是存在於八十九年一月十九日以前，但其是否會造成手腕活動
    範圍受限，則無從猜測。至於八十九年一月十九日之受傷是否會造成今日之結果
    ，此事亦難以推測。」等語；另該院九十一年六月二十六日就其鑑定結果再次函
    覆本院說明亦記載：「本院無法判斷黃先生之手腕不能隨意識活動是由左手遠端
    橈骨骨折或是手腕扭傷那一個事件引起」等語，可知原告之手腕舊傷，應是存在
    於八十九年一月十九日跌倒以前，亦即在其自稱不慎跌倒之前，其左手腕遠端橈
    骨已存有骨折舊傷，至該次跌倒是否會造成目前手腕活動範圍受限，則無從推測
    其二者間是否具相當因果關係。是依台大醫院鑑定結果，系爭跌倒事故與原告目
    前手腕活動範圍受限之間，並無法證明具有相當因果關係甚明。復依本院調閱本
    院仁股九十一年度保險字第一○號事件卷內之台大醫院九十二年八月十八日函文
    ，亦未完全排除該舊傷造成原告手腕殘廢之可能。
參、證據：提出影本環球瑞泰安旅錦囊海外旅行平安保險單、營業執照各一件為證。
丙、本院依職權向勞保局、中央健保局北區分局函查原告於八十九年一月十八日之就
    診情形、向內政部警政署調閱原告之入出境資料、向桃園醫院函查原告於八十九
    年十二月一日之左手腕傷勢及調閱原告之歷年病歷資料、另向怡仁醫院、壢新醫
    院調閱原告歷年病歷資料，並囑託台大醫院鑑定原告之左手腕傷勢形成原因及其
    殘廢程度、調閱本院九十一年度保險字第一０號民事卷宗、向中央健康保險局北
    區分局函查原告在八十九年一月十九日前至各醫療院所之骨科、外科就診資料。
    理    由
甲、程序方面：
一、按當事人得以合意定第一審管轄法院，民事訴訟法第二十四條定有明文。查本件
    被告之營業所雖均不屬於本院土地管轄區內，惟兩造間就系爭保險契約涉訟時，
    約定以要保人即原告住所所在地地方法院為管轄法院，而原告住居於本院管轄區
    域內，是兩造就系爭保險契約涉訟時，乃合意以本院為第一審管轄法院，有被告
    提出之環球瑞泰安旅錦囊海外旅行平安保險約定條款一件在卷可稽，且經被告自
    認屬實（見本院九十年七月二十三日言詞辯論筆錄），並為本案之言詞辯論，從
    而本院對被告自有管轄權，合先敘明。
二、又按當事人喪失訴訟能力或法定代理人死亡或其代理權消滅者，訴訟程序在有法
    定代理人或取得訴訟能力之本人承受其訴訟以前當然停止。又聲明承受訴訟，應
    提出書狀於受訴法院，由法院送達於他造。民事訴訟法第一百七十條、第一百七
    十六條亦有明文。查本件被告瑞泰人壽台灣分公司之法定代理人於起訴後已自吳
    家懷變更為范高爾，又被告新光人壽公司之法定代理人應係吳東進而非原告起訴
    所列之鄭弘志，有原告提出之被告公司變更登記表件二件及被告提出之公司營業
    執照一件附卷可按，是被告瑞泰人壽台灣分公司於九十年十二月二十一日及被告
    新光人壽公司於九十年七月二十三日具狀聲明由其新任法定代理人承受被告公司
    之本件訴訟，原告亦已收受各該聲明承受訴訟狀，自應准許。
三、又查兩造就本件訴訟所生之爭執，業於本院九十二年十一月五日言詞辯論期日，
    當庭同意以原告是否因為意外而受傷、原告之受傷與其左手腕成殘廢間是否有因
    果關係、原告之左手腕殘廢是否在其受傷後一百八十日內發生等為其事實上之爭
    點，是本件既因兩造於訴訟中達成簡化爭點之合意，本院及兩造均應受該爭點協
    議之拘束，本院就本件所為之判斷即以兩造合意之爭點及其有關之部分為論斷。
乙：實體方面：
一、本件原告主張其於八十九年一月十五日向被告瑞泰人壽台灣分公司投保旅行平安
    保險，保險金額為一千萬元，保險生效日期自八十九年一月十八日下午五時二十
    分起至同年一月二十二日下午五時二十分；另於八十七年八月六日向被告新光人
    壽公司投保團體意外保險，保險金額為二百萬元，保險生效日期自同日起迄今。
    嗣原告於八十九年一月十八日前往大陸深圳，行經羅孚關人行天橋不慎滑倒跌下
    樓梯，致原告左手腕受傷，隔日因左手腕紅腫自行至深圳人民醫院就診，當日下
    午並由證人徐國鑑陪同前往廣州黃埔區紅十字醫院就診，另於同年月二十一日，
    再次前往廣州黃埔區紅十字醫院就診。原告回國後繼續治療、復健仍無法痊癒，
    並經怡仁醫院、和平醫院、壢新醫院、台大醫院之醫師先後診斷為：「左手挫傷
    合併腕部肌膜纖維化（僵硬無法隨意識活動）」、「左手外傷後遺症左手腕無法
    隨意識活動」、「左手腕挫傷合併孿縮（僵硬無法隨意活動）」、「左手腕受傷
    性關節炎」、「左手腕活動受限，被動伸展五度，彎曲十度，無法隨意識活動」
    。是原告於八十九年一月十九日發生意外致左手腕受傷，經過近十月治療仍無法
    痊癒，符合一上肢三大關節中之腕關節永久完全僵硬或關節不能隨意識活動之上
    肢殘廢程度，依系爭旅行平安保險契約第三條、第七條約定，及其系爭附表所載
    殘廢程度與保險金給付表第四級第十七項及註記五說明，原告之傷害符合四級之
    殘廢程度，被告應按其承保金額之百分之三十五理賠，是原告各得向被告請求三
    百五十萬元及七十萬元之保險金。詎原告於八十九年八月十九日及同年十月二十
    日分別向被告請求給付系爭保險金，被告瑞泰人壽台灣分公司、新光人壽公司分
    別於同年十一月十五日、九十年二月二日表示拒絕理賠，被告應各自該拒絕理賠
    日起負給付遲延責任，又依保險法第三十四條第二項規定，遲延利息為年利一分
    ，為此依系爭保險契約提起本件訴訟等語。
二、被告則均以原告應就系爭保險事故之發生負舉證責任，而原告提出之系爭深圳人
    民醫院及廣州市黃埔區紅十字醫院病歷僅能證明原告左手受傷之事實，尚無法證
    明其受傷確係出於意外事故，況前開病歷未經相關單位認證，其形式證明力尚有
    疑問。又證人徐國鑑並未目睹原告受傷之經過，其證詞自不能證明原告之系爭傷
    害係因意外事故造成，且原告於八十九年一月十一日去找證人徐國鑑時，原告已
    稱因跌倒手部受傷包紮，與原告起訴自稱其係在同年月十九日發生意外云云不符
    ，又原告於訴訟中先後陳稱之受傷時間竟有同年一月十八日及同年月十九日之不
    同，是其主張實有可疑。另依桃園醫院九十一年二月十八日回函，原告曾於八十
    九年十二月一日至該院就診，惟原告竟拒絕醫師安排之職能治療評估以了解其手
    腕功能及狀況，顯與常理不符。而依卷附中央健保局北區分局與勞保局函覆文件
    ，僅無原告於八十九年一月十八日當日之就診資料，尚無從認定原告在八十九年
    一月十八日前無任何就診資料。另台大醫院分別於九十一年四月十二日及六月二
    十六日就系爭鑑定結果函覆本院之函文，可知原告於八十九年一月十九日跌倒以
    前，其左手腕遠端橈骨已存有骨折之舊傷，該次跌倒亦無從推測會造成原告目前
    手腕活動範圍受限之結果，復依卷附台大醫院九十二年八月十八日函文，亦未完
    全排除舊傷造成原告手腕殘廢之可能。再依系爭旅行平安保險契約第三條、第七
    條約定，原告須於系爭保險契約有效期間內遭受意外傷害事故，致其身體蒙受傷
    害而致殘廢，且自意外傷害事故發生之日起一百八十日內致成附表所列二十八項
    殘廢程度之一者，被告始負給付保險金責任。惟原告提出之各醫院診斷證明書，
    分別係於八十九年十一月二十二日、同年十二月二十九日、九十年一月十六日開
    具，又依勞保局之回函，原告申請殘廢給付所附怡仁醫院勞工保險殘廢診斷書之
    開具日期為八十九年十月十八日，距其主張發生意外事故之八十九年一月十九日
    ，至少均有二百七十一日以上，顯與系爭保險契約約定，原告應於意外傷害事故
    發生之日起一百八十日內致成殘廢之要件不符等語置辯。
三、原告主張其於八十九年一月十五日向被告瑞泰人壽台灣分公司投保旅行平安保險
    ，保險金額為一千萬元，保險生效日期自八十九年一月十八日下午五時二十分起
    至同年一月二十二日下午五時二十分；另於八十七年八月六日向被告新光人壽公
    司投保團體意外保險，保險金額為二百萬元，保險生效日期自同日起迄今。而原
    告之左手腕因故受傷先後經怡仁醫院、和平醫院、壢新醫院、台大醫院診斷為：
    「左手挫傷合併腕部肌膜纖維化（僵硬無法隨意識活動）」、「左手外傷後遺症
    左手腕無法隨意識活動」、「左手腕挫傷合併孿縮（僵硬無法隨意活動）」、「
    左手腕受傷性關節炎」、「左手腕活動受限，被動伸展五度，彎曲十度，無法隨
    意識活動」，符合一上肢三大關節中之腕關節永久完全僵硬或關節不能隨意識活
    動之上肢殘廢程度，符合系爭保險契約及其附表約定之四級殘廢程度。惟原告於
    八十九年八月十九日及同年十月二十日分別向被告請求給付系爭保險金三百五十
    萬元及七十萬元，被告瑞泰人壽台灣分公司、新光人壽公司分別於同年十一月十
    五日、九十年二月二日表示拒絕賠付之事實，業據原告提出與其所述相符之保險
    證、要保書暨收據、附表殘廢程度與保險金給付表、桃園縣楊梅鎮調解委員會九
    十民調字第九六號調解不成立證明書、新光人壽公司函各一件、診斷證明書四件
    、瑞泰人壽台灣分公司函三件為證，且經被告自認屬實，復經本院依職權囑託台
    大醫院就原告之左手腕殘廢程度鑑定結果，亦認：原告目前左手腕不能活動自如
    ，以其狀況而言，可確定其左手腕之傷勢確已達到關節不能隨意識活動之程度等
    語，有台大醫院九十一年四月十二日（九十一）校附醫秘字第九一○○○○六五
    二○號函一件在卷可稽，是原告此部分之主張自堪信為真實。
四、原告又主張系爭左手腕傷害乃其於系爭保險契約有效期間之八十九年一月十九日
    ，行經大陸羅孚關人行天橋因不慎滑倒跌下樓梯所致，並於同年五月二十九日致
    左手腕受傷成殘，符合系爭保險契約約定條款第三條及第七條約定之賠付保險金
    要件等情，雖均為被告否認，並以前開情詞抗辯：原告應就系爭左手腕傷害係因
    該次跌倒之意外事故所致，及其間之相當因果關係負舉證之責，且原告亦不符合
    自意外傷害事故發生之日起一百八十日內致成殘廢之要件不符云云。惟查：
（一）證人即於原告受傷後曾陪同原告在大陸就醫之徐國鑑證稱：「八十九年一月十
      一日，我長期住廣州，原告來找我，手部包紮，說他在深圳跌倒，但我沒看到
      ，原告說手痛，我就開車送他去紅十字會醫院就診，第一次是十九日，是我帶
      他去的，第二次是二十一日晚上我司機帶他去，兩次都是在紅十字會醫院就診
      ，第一次就診時，醫生跟我說是肌肉挫傷，醫生說可能是手用力的頂住外物所
      造成的但並未說明此種傷害會造成如何之結果，也未說明這種傷害何時復原。
      至於療程長短因當時並未問醫生，所以並不清楚。」等語（見本院九十年十二
      月三日言詞辯論筆錄），且原告另於本院九十一年五月二十三日言詞辯論期日
      自承：其於八十九年一月十八日晚上差不多十點左右，在廣州深圳羅孚關的天
      橋因為路滑下樓梯時滑倒等語，固可認證人徐國鑑及原告陳述之受傷時間不相
      符合。然原告係於八十九年十一月十八日出境前往大陸深圳，迄於同年月二十
      二日始返還乙節，業經本院依職權向內政部警政署調閱原告之入出境資料查對
      甚明，有內政部警政署九十年十月五日（九十）警署資字第二一○五五一號書
      函及其檢送之原告入出境資料各一件存卷可按，且有原告提出之中華民國護照
      、中華人民共和國出入境簽證各一件在卷足佐，復均為被告所不爭執，足見原
      告最早係於八十九年一月十八日始到達廣州深圳，則證人徐國鑑前開所為原告
      係於同年一月十一日在深圳跌倒受傷之證詞顯屬記憶錯誤所為，並不可採。又
      原告於返回台灣後，曾以其於八十九年一月十九日發生系爭保險契約約定之保
      險事故，向被告瑞泰人壽台灣分公司申請意外傷害醫療保險金之理賠，經被告
      瑞泰人壽台灣分公司先後於同年三月二十九日、六月二十二日通知理賠傷害醫
      療保險金共六千七百元乙節，有原告提出之保險金理賠通知單二件在卷可參，
      且為被告所不爭執；參以原告與被告瑞泰人壽台灣分公司訂立之系爭保險契約
      約定就被保險人因意外傷害之醫療費用，所給付之保險金稱為「意外傷害醫療
      保險金」，另就被保險人因海外突發疾病門診或住院醫療所應給付之保險金則
      稱為「海外突發疾病門診醫療保險金」或「海外突發疾病住院醫療保險金」，
      前開保險金理賠通知單上亦將「傷害醫療保險金」與「疾病醫療保險金」並列
      ，可知被告瑞泰人壽台灣分公司前開二次理賠原告之保險金應屬意外傷害所生
      之醫療保險金而非疾病醫療保險金甚明。再佐以被告瑞泰人壽台灣分公司先後
      於八十九年十一月十五日、十二月十九日及九十年三月七日函覆原告拒絕理賠
      系爭保險金申請之函文內，及被告新光人壽公司另於九十年二月二日函覆原告
      拒絕理賠之函文內，均僅爭執原告於八十九年一月十九日跌倒受傷後並未於一
      百八十日內達於左手腕關節永久完全喪失功能、僵硬或不能隨意識活動之情形
      ，並爭執系爭跌倒意外與原告左手腕喪失功能之結果間有無相當因果關係，此
      外就原告係於八十九年一月十九日發生系爭跌倒意外事故乙節，均不爭執，亦
      有系爭被告瑞泰人壽台灣分公司函三件、被告新光人壽公司函一件附卷可參，
      ，是足證在八十九年六月二十二日前，被告瑞泰人壽台灣分公司對於原告於同
      年一月十九日發生系爭保險契約約定之意外事故乙節，已經查證屬實及承認為
      真實，另被告新光人壽公司在九十年二月二日前，對於原告於八十九年一月十
      九日發生系爭跌倒事故之情，亦不爭執，則原告於本院所陳其遭受跌倒意外之
      時間雖有八十九年一月十八日或同年月十九日之不同，要屬原告因事隔二年多
      記憶模糊所致，尚難因原告陳述系爭意外發生時間有相隔一日之些微不同，即
      認原告主張其於八十九年一月十九日發生意外乙節全不可採，是堪認原告主張
      其於八十九年一月十九日在深圳發生跌倒意外致其左手受傷乙節，已為相當之
      證明，且一般受傷係以發生意外為其常態事實，若係出於被保險人故意之道德
      危險或其他原因導致，則屬變態及權利障礙（即保險人除外責任）事實，而被
      告對於原告並未發生系爭跌倒意外乙節，既均未提出證據使本院確信被告前開
      承認或不爭執原告於八十九年一月十九日發生系爭意外事故成傷係出於錯誤所
      為，則被告僅以原告及證人徐國鑑所陳原告受傷日期有所不同，即謂原告主張
      發生系爭跌倒意外事故成傷不足採信云云，尚嫌率斷，並不足採。是堪信原告
      主張其於八十九年一月十九日因行經大陸深圳羅孚關人行天橋不慎滑倒發生意
      外事故致其左手受傷之情，為屬可採。
（二）又查原告曾於八十九年一月十九日至深圳人民醫院，及另於同年月二十一日至
      廣州市黃埔區紅十字醫院就診，門診病歷分別略載有：左腕關節及手掌肌紋裂
      傷等語，有原告提出之深圳人民醫院門診病歷紀錄、廣州市黃埔區紅十字會醫
      院門診病歷各一件附卷足參，雖被告否認各該門診病歷紀錄之真正，惟系爭病
      歷記載內容既與證人徐國鑑有關陪同原告至廣州市黃埔區紅十字會醫院就診情
      形之證詞相符，且經本院依職權向中央健保局北區分局函查原告在八十九年一
      月十九日前有無至各醫療院所之骨科、外科就診紀錄結果，在八十八年十一月
      後至八十九年一月十九日前，均查無原告在台灣醫療院所之門診資料之情，亦
      有中央健保局北區分局九十二年九月二十二日健保桃住字第○九二○○七一五
      六九號函及所檢附之保險對象門診就醫紀錄明細表各一件存卷可查，另原告於
      八十九年一月二十二日回國後即因左手挫傷至怡仁醫院門診接受藥物治療乙節
      ，亦有原告提出該醫院診斷證明書一件可稽，且均為被告所不爭執，足見原告
      於八十九年一月十九日在大陸深圳跌倒確實導致其左手腕關節受傷，原告因之
      乃於回國後之同年月二十二日起前往怡仁醫院治療。
（三）參以台大醫院就原告之系爭左手腕傷勢形成原因鑑定結果，於九十一年四月十
      二日以（九十一）校附醫秘字第九一○○○○六五二○號函覆本院雖認：原告
      於九十一年三月至該院接受鑑定，因１、原告在八十六年十月九日已申請殘障
      鑑定。２、查無八十九年一月二十二日以前有關手腕之Ｘ光片。３、依據八十
      九年一月二十二日怡仁醫院郭適誠醫師之診斷紀錄，當時已有手腕遠端橈骨骨
      折舊傷之Ｘ光描述。４、本院核磁共振檢查結果顯示其手腕部舊傷證據明顯，
      但不能指出是二年前或是更久以前的舊傷。—可知原告之手腕問題確實存在，
      且直接是手腕關節病變所產生，但無法證明其在八十九年一月十九日跌倒以前
      之手腕狀態是正常的，由於八十九年一月二十二日已有陳舊性骨折之Ｘ光描述
      ，故推測原告之手腕舊傷應是存在於八十九年一月十九日之前，但其是否會造
      成手腕活動範圍受限，則無存猜測。至於八十九年一月十九日之受傷是否會造
      成今日之結果（即左手腕關節不能隨意識活動），此事亦難以推測等語，僅足
      認定原告在八十九年一月十九日前雖存有左手腕舊傷，惟既無法據以推測原告
      原有之左手腕舊傷是否會造成其手腕活動範圍受限，自難據台大醫院前開鑑定
      結果即認原告系爭左手腕關節不能隨意識活動係因原告之左手腕舊傷所致。又
      台大醫院就系爭鑑定結果第二次函覆本院亦稱：「（一）關於遠端橈骨骨折之
      名稱，由於腕關節主要乃是由腕骨及遠端橈骨所構成，故在醫學上之正確措詞
      為手腕遠端橈骨骨折：：，而怡仁醫院所述左手遠端橈骨骨折，亦即左手腕遠
      端橈骨骨折，二者係同一事實，並無區別。：：：：（二）左手遠端橈骨骨折
      與手腕關節之活動及功能有極強烈的關連性。：：：本院鑑定醫師無法由貴院
      檢附之病歷上得知甲○○先生（：：以下簡稱黃先生）在民國八十九年一月受
      傷前之手腕活動狀態，故而只能依照一般醫理推論，如果是左手遠端橈骨骨折
      ，是有可能造成手腕關節不能隨意識活動之後遺症。但相對而言，造成手腕關
      節不能隨意活動，尚有其他諸多可能原因：：：：：：（三）本院鑑定本案之
      最大困難，在於無法清楚確知黃先生在民國八十九年一月十九日跌倒前及跌倒
      後之手腕功能狀態；本院校附醫秘字第九一○○○○六五二○號函所稱，推測
      黃先生之手挽救傷存在於民國八十九年一月十九日前，乃係根據郭適誠醫師於
      民國八十九年一月二十二日所做的診斷紀錄，Ｘ光描述病人有左手遠端橈骨陳
      舊性骨折；既稱為陳舊性骨折，自然不會是三天前（民國八十九年一月十九日
      ）所發生。而本院鑑定意見所稱之手腕舊傷，係指郭適誠醫師所述之左手遠端
      橈骨骨折舊傷，並不包括民國八十九年一月十九日之手腕挫傷。換言之，民國
      八十九年一月十九日之手腕挫傷，也有可能導致黃先生現今手腕不能隨意識活
      動之後遺症；故而本院無法判斷黃先生之手腕不能隨意識活動是由左手遠端橈
      骨骨折或是手腕挫傷那一個事件所引起，除非能證明黃先生在民國八十九年一
      月十九日受傷前之手腕功能是正常的，如此才可能說其手腕不能隨意識活動是
      因民國八十九年一月十九日受傷所引起的。：：：：：」等語，可知原告在八
      十九年一月二十二日經怡仁醫院郭適誠醫師診斷時，左手腕雖存有遠端橈骨骨
      折之舊傷，惟亦存有左手腕挫傷之新傷，若能證明原告在八十九年一月十九日
      受傷前之左手腕功能正常，則可認原告之系爭左手腕關節不能隨意識活動是因
      八十九年一月十九日系爭意外傷害所引起。
（四）再稽諸原告在八十七年十二月二十五日向南山人壽公司投保前，僅曾因意外受
      傷致左手拇指及食指功能喪失，南山人壽公司因此僅排除原告因其左手拇指及
      食指傷害之手術及診療費用部分之保險給付乙節，有原告提出南山人壽公司批
      註書一件附卷可按，且為被告所不爭執，足見原告在八十七年十二月二十五日
      前，並無左手腕功能受損或喪失之情形發生。又原告係於八十九年一月份去大
      陸回來以後手受傷，在此之前，原告之手均是正常沒有異樣之情，亦據證人即
      原告任職於南山人壽公司之同事李茂松、張永豐到庭結證屬實，而原告因系爭
      意外事故亦向南山人壽公司提出本院九十一年度保險字第一○號給付保險費訴
      訟，故尚未理賠乙節，亦據證人張永豐陳證在卷，並經本院依職權調閱該案卷
      宗查對無誤，衡情證人李茂松、張永豐既仍任職於南山人壽公司，與原告僅屬
      同事而無利害關係，原告亦因同一意外事故與該公司訴訟，則原告在八十九年
      一月之前，若已有左手腕或其關節不能正常活動之情狀，證人李茂松、張永豐
      自不可能結證原告在八十九年一月前之左手腕仍係正常之理，是堪信證人前開
      證詞應屬可採，足見原告之左手腕關節在八十九年一月之前，並無不能隨意識
      活動之情形。另佐以怡仁醫院郭適誠醫師就原告在該院之醫療過程，陳稱：原
      告係於八十五年十月八日因右手第四指壓傷求診；於八十六年四月十四日因左
      手姆指及食指受傷求診；八十六年四月二十一日至四月二十五日住院（四月二
      十三日肌腱縫合）；八十九年一月二十二日因左手疼痛及腫來院求診，Ｘ光可
      見：陳舊性骨折併遠端橈骨畸形；八十九年一月二十二日至九十一年五月二十
      八日期間陸續來院門診接受藥物治療共三十七次，其中來骨科門診共五次均為
      藥物治療，並未接受其他治療，其餘均在外科門診求治。綜合原告之病情應是
      左手腕曾受傷變形後又再次受傷（八十九年一月二十二日求診Ｘ光片證實），
      因關節變形導致活動受限並僵硬，且有肌肉萎縮、左手腕關節筋膜僵硬等語，
      亦有郭適誠醫師於九十一年十月二十三日提出本院之說明書一件附卷可憑，且
      依卷附本院依職權調閱台大醫院於九十二年八月十八日以（九十二）校附醫祕
      字第九二○○二○八九二號函覆本院九十一年度保險字第一○號事件函詢結果
      ，亦陳稱：遠端橈骨骨折有可能在多年後產生受傷性關節炎，導致手腕關節僵
      硬，但大半是慢慢發生，至於無法隨意識活動的可能性較低等語，被告亦均不
      爭執前開說明書及台大醫院函文之真正，益證原告之左手腕遠端橈骨骨折之舊
      傷尚不足產生原告之左手關節不能隨意識活動之結果，原告之左手腕關節不能
      隨意識活動之直接發生原因係原告於八十九年一月十九日因系爭跌倒意外事故
      再次受傷，致其關節變形肇致關節活動受限並僵硬、肌肉萎縮、左手腕關節筋
      膜僵硬之故。是綜合上情，堪認原告之左手關節不能隨意識活動之結果，與系
      爭跌倒意外事故所致之左手傷害間，顯有相當因果關係，被告僅以台大醫院九
      十一年四月十二日及六月二十六日函覆本院系爭鑑定結果之內容，並未完全排
      除原告之系爭左手腕遠端橈骨骨折舊傷造成原告左手腕殘廢之可能，亦無從推
      測系爭跌倒意外事故會造成原告目前手腕活動範圍受限之結果，抗辯原告之左
      手腕關節不能隨意識活動與系爭跌倒意外事故所致之傷害間無因果關係云云，
      同不足取。
（五）復查原告因系爭左手腕傷害至怡仁醫院診療，於八十九年五月二十九日經該院
      診斷為：「１、Crushying  of  wrist  for  ６  month.２、M.atrophy  ﹠
      stiffness  was  noted」，經本院九十一年度保險字第一○號給付保險費事
      件審理中，向怡仁醫院函查前開診斷結果是否認原告已達於左手腕關節機能永
      久完全喪失完全僵硬或不能隨意識活動之狀態，據該院函覆結果陳稱：原告於
      八十九年五月二十九日左手腕關節已達不能隨意識活動狀態等語，有原告提出
      之本院仁股九十一年十二月十七日桃院祺民仁九十一保險字第一○號函、怡仁
      醫院九十二年一月三日怡業一字第九二○一○三一號函各一件存卷可稽，雖被
      告否認前開函文之真正，惟經核前開函文業經本院依職權調閱本院九十一年度
      保險字第一○號卷查對屬實，況怡仁醫院於八十九年五月二十九日就原告左手
      腕診斷結果確實為：「１、Crushying  of  wrist  for  ６  month.２、M.
      atrophy.﹠stiffness  was  noted」，atrophy之醫療意義即為萎縮，指器官
      或機體的部分已完全發育並達到足夠大小後發生的消耗或縮小，stiffness 之
      意則為僵硬、強直，指關節、肌肉或皮膚活動能力低於正常之狀態，亦有原告
      提出之怡仁醫院病歷專用紙、朗文醫護縮寫詞典及醫護專用縮寫辭典節本各一
      件在卷足憑，且為被告所不爭執，又怡仁醫院郭適誠醫師前開說明書亦說明原
      告在八十九年五月二十八日時，已因關節變形導致活動受限並僵硬，且有肌肉
      萎縮、左手腕關節筋膜僵硬之情，益證本院仁股及怡仁醫院前開函文內容應屬
      真實。是被告空言否認本院仁股及怡仁醫院前開函文之真實要屬無稽，堪信原
      告主張其左手腕關節在八十九年五月二十九日已達於不能隨意識活動之程度乙
      節為實在，斯時距系爭意外事故發生日八十九年一月十九日既尚未滿一百八十
      日，則被告僅以嗣後原告提出之系爭四張診斷證明書及原告向勞保局申請勞工
      保險殘廢給付所附怡仁醫院勞工保險殘廢診斷書之開具日期，否認原告之左手
      腕達於不能隨意識活動之殘廢程度係在原告受傷一百八十日之後云云，亦不可
      採。至桃園醫院於九十一年二月十八日以九十一桃醫病歷字第○○七七○號函
      覆本院，雖稱：原告曾於八十九年十二月一日來院，主訴左手腕孿縮，當時安
      排職能治療評估以了解病人手腕功能及狀況，惟病人並沒有接受評估，所以當
      時病人手功能狀況如何難以回答等語，惟原告在八十九年五月二十九日既已達
      於左手腕關節不能隨意識活動之程度，已如前述，且原告陳稱：當時保險公司
      派兩名理賠員陪其去桃園醫院作鑑定，偉醫生當場告知其手部活動已經受限，
      是否要進一步作職業技能鑑定，保險業務員表示既然活動已經受限，是否要進
      一步鑑定，待請示公司後再做決定等語（見九十一年五月二十三日本院言詞辯
      論筆錄），被告亦不爭執，是原告未在桃園醫院作職能治療評估，尚無與常理
      不符之處，被告此部分之抗辯，亦無可採。
（六）綜上所述，原告主張其於八十九年一月十九日在大陸深圳發生系爭跌倒意外事
      故致左手腕挫傷，嗣因該傷害先後共三十七次至怡仁醫院治療仍未能痊癒，而
      於意外發生日後一百八十日內之同年五月二十九日發生左手腕關節無法隨意識
      活動之結果等情，均屬可採，被告前開各節抗辯，要屬無據，均難為有利於被
      告之認定。
五、另查依兩造合意之系爭保險契約約定條款第三條約定：被保險人於本契約有效期
    間內，因遭受意外傷害事故，致其身體蒙受傷害而致殘廢時，依照本契約的約定
    ，給付保險金。前項所稱意外傷害事故，指非由疾病引起之外來突發事故；同契
    約第七條約定：被保險人於本契約有效期間內遭受第三條約定的意外傷害事故，
    自意外事故發生之日起一百八十日以內致成附表所列二十八項殘廢程度之一者，
    本公司給付殘廢保險金，其金額按該表所列之給付比例計算。有系爭環球瑞泰安
    旅錦囊海外旅行平安保險條款一件在卷可稽，原告主張被告新光人壽公司與原告
    約定之保險契約條款內容亦與被告瑞泰人壽台灣分公司前開保險契約條款相同，
    亦為被告新光人壽公司所不爭執，足見原告於系爭保險契約有效期間內遭受意外
    傷害事故，致其身體蒙受傷害致殘廢，且自意外傷害事故發生之日起一百八十日
    內致成附表所列二十八項殘廢程度之一者，被告即負有依該附表所列比例給付保
    險金予原告之責任。而原告於系爭保險契約有效期間內之八十九年一月十九日因
    發生系爭跌倒意外事故致左手腕挫傷，於受傷害日後一百八十日內之同年五月二
    十九日並因而達於左手腕關節無法隨意識活動之程度，已如前述，又原告該左手
    關節之殘廢程度，符合系爭附表所列第四級第十七項所謂上肢一關節之機能永久
    完全喪失之情形，其殘廢保險金之給付比例為百分之三十五，依兩造約定之保險
    金額計算，被告瑞泰人壽台灣分公司應給付原告之殘廢保險金額為三百五十萬元
    ，被告新光人壽公司應給付之殘廢保險金額為七十萬元之情，亦經被告自認屬實
    （見本院九十年十月八日言詞辯論筆錄），顯見原告主張其有請領系爭殘障給付
    之保險事故發生乙節，要屬有據，被告瑞泰人壽台灣分公司自應依約給付原告三
    百五十萬元；被告新光人壽公司則應給付七十萬元之保險金予原告。
六、末查依系爭保險契約約定條款第十八條約定：「被保險人於本契約有效期間內遭
    受第三條約定的意外傷害事故時，要保人、被保險人或受益人應於知悉意外傷害
    事故發生後十日內，將事故狀況及被保險人傷害程度，通知本公司。並於通知後
    儘速檢具所需文件向本公司申請給付保險金。本公司應於收齊前項文件後十五日
    內給付之。逾期本公司應按年利一分加計利息給付。但逾期事由可歸責於要保人
    或受益人者，本公司得不負擔利息。」，亦有系爭環球瑞泰安旅錦囊海外旅行平
    安保險條款一件在卷可稽，且按保險人應於要保人或被保險人交齊證明文件後，
    於約定期限內給付賠償金額。無約定期限者，應於接到通知後十五日內給付之。
    保險人因可歸責於自己之事由致未在前項規定期限內為給付者，應給付遲延利息
    年利一分。保險法第三十四條亦有明文。本件原告既得依系爭保險契約約定請求
    被告瑞泰人壽台灣分公司給付三百五十萬元，及請求被告新光人壽公司給付七十
    萬元之保險金，惟經原告分別於八十九年八月十九日及同年十月二十日，先後向
    被告請求給付系爭保險金，被告瑞泰人壽台灣分公司於同年十一月十五日及被告
    新光人壽保險公司另於九十年二月二日均表示拒絕理賠，亦如前述，復依原告提
    出由被告泰瑞人壽台灣分公司於八十九年十一月十五日出具之函文及被告新光人
    壽公司於九十年二月二日出具之函文，均載明原告前曾向各該公司申請殘廢保險
    金，惟因原告之受傷狀況尚不符合系爭保險契約條款所約定之殘廢等級，歉難給
    付等語，有開函文二件附卷可按，堪信原告分別於八十九年八月十九日及同年十
    月二十日已同時備齊文件向被告申請系爭殘廢保險給付，則依前開保險契約條款
    約定及保險法第三十四條規定，被告各應於收受理賠文件後十五日內給付保險金
    ，然其迄未給付，自應負給付遲延責任，是自原告請求被告給付之日起經過十五
    日後，原告即得請求被告給付各按年息百分之十計算之遲延利息。從而原告依系
    爭保險契約及保險法第三十四條第二項規定，請求被告瑞泰人壽台灣分公司給付
    三百五十萬元保險金，及自八十九年十一月十五日起至清償日止，按年息百分之
    十計算之利息；另請求被告新光人壽公司給付七十萬元保險金，及自九十年二月
    二日起至清償日止，按年息百分之十計算之利息，均有理由，應予准許。
七、兩造均陳明願供擔保，請准宣告或免為假執行，經核均合於法律規定，分別酌定
    相當擔保金額，併准許之。
八、本件事證已臻明確，兩造其餘攻擊防禦方法及舉證，核與兩造協議之爭點及判決
    結果不生影響，爰不一一論述，附此說明。
據上論結，本件原告之訴為有理由，依民事訴訟法第七十八條、第八十五條第一項但
書、第三百九十條第二項、第三百九十二條第二項，判決如主文。
中      華      民      國    九十二    年     十一     月     十九     日
                                臺灣桃園地方法院民事第二庭
~B法      官  林雯娟
右為正本係照原本作成
如對本判決上訴，須於判決送達後廿日內向本院提出上訴狀
中      華      民      國    九十二    年     十一     月     十三     日
~B法院書記官  林韡婷
三、按依民事訴訟舉證責任分配之原則，凡主張權利發生者，就該權利發生實體法上
    規定要件最低限度事實負舉證責任；主張對權利有障礙者，就該權利有障礙之實
    體法上規定要件最低限度事實負舉證責任。本件被保險人吳政宇因「車禍事故導
    致頭部外傷、顱內出血死亡」，既如前述，則就系爭平安保險附約而言，其約定
    應予理賠之保險事故顯已發生，此被告亦不爭執，則被告即保險人若主張有不負
    給付保險金責任之免責事由，因該免責事由之存在乃權利障礙事實，自應由被告
    負舉證責任。是被告既辯稱被保險人吳政宇之死亡係由於酒後駕車所致，符合系
    爭平安保險附約第二十一條除外責任規定而拒絕給付保險金，自需就被保險人吳
    政宇有系爭平安保險附約第二十一條所定除外責任事由之存在，負舉證之責任。
    經查：
（一）依系爭意外傷害保險附約條款第六條約定：「被保險人於本附約有效期間內，
      因遭受意外傷害事故，致其身體蒙受傷害而殘廢或死亡時，依照本附約約定給
      付保險金。前項所稱意外傷害事故，指非由疾病引起之外來突發事故。」有被
      告提出意外傷害保險附約條款存卷可查。依上開約定文義觀之，系爭保險契約
      所指意外傷害事故，係指非由疾病引起之外來突發事故，又所謂外來突發事故
      之「外來」，乃指事故出自外來而非內在，目的同在排除內發疾病所致之結果
      ，且表明該事故具有偶發或不可預期之猝然性而言。則此非因被保險人本身疾
      病所致之外來突發事故，無論係基於何具體原因發生（如車禍、溺水、遭人毆
      擊致死等），倘造成身體蒙受傷害而致殘廢或死亡時，均屬意外傷害保險理賠
      之範圍甚明。
（二）查本件被保險人王明福於九十年七月二十九日傍晚約十六時許被人發現獨自一
      人靜坐於桃園縣蘆竹鄉○○路與六福路口，後於同日十八時三十六分桃園縣蘆
      竹鄉消防隊接獲報案通知有人路倒，經消防隊員到達現場，王明福已無呼吸、
      心跳及血壓，昏迷不醒，身體外部有脫肛現象，送至桃園敏盛醫院急救時被判
      定為到院前已經死亡，急救仍無效等情，業經訴外人黃華鑫、曾奇逢、林丕斌
      、李國和、陳義雄等於台灣桃園地方法院檢察署九十年度相字第一二七一號相
      驗案卷警訊中證述綦詳。被保險人王明福於台灣桃園地方法院檢察署檢察官相
      驗時發現其雖無明顯外傷，然左顴骨有擦傷、左頸前部近下顎骨處有數條平行
      短擦傷、頸部可動程度變大，且兩側肘後部、右手背部、兩側膝前部、兩側足
      內踝部與骨部均有多處擦挫傷，亦有台灣桃園地方法院檢察署驗斷書附上開相
      驗案卷可參。復經法務部法醫研究所解剖後，以被保險人王明福有前述外傷，
      但顱骨無骨折、顱內無出血，檢查腦髓、心臟、肺臟、肝臟等臟器結果，除心
      臟有輕度冠狀動脈硬化、肺臟輕度鬱血、有輕度慢性肝炎、輕度胃炎外，臟器
      皆在正常位置，均無異狀亦無出血，其咽喉、氣管內亦無異物，認其身體外傷
      不似平常在路上自己倒地所受傷害，臟器無致命疾病，又無中毒現象，可能是
      外傷性休克（腦及脊髓震盪）而死亡，研判極可能是車子碰撞所致等語，有法
      務部法醫研究所鑑定書（九０）法醫所醫鑑字第０九五八號鑑定書附上開相驗
      案卷可參。而承辦本件鑑定之法醫師饒宇東於本院審理中並到庭結證稱：「因
      本件解剖所見只有外傷，沒有其他疾病，也沒有敗血症，排除其他可能導致休
      克的原因，唯一有可能引起的就是外傷性休克。」、「因為死者體表的傷不是
      很嚴重，又沒有中毒，竟然發生死亡這麼嚴重的結果，可能腦及脊髓受到傷害
      」、「腦震盪是一種功能性障礙，與引起休克也有一點關係，也可以說是神經
      性休克，像是被人重擊，突然死掉」、「腦及脊髓震盪不一定跟可見的傷勢有
      關，但一定有受到外力影響」、「因為自己跌倒很難造成死者傷勢，如果說是
      別人毆傷也很難說不是，因目擊證人在很長一段時間都沒有發現異狀，我想應
      該是一種比較快速方式導致死亡，所以認為可能是車子擦撞所致」、「所謂頸
      部可動度大是指鬆動的意思，因為這一點所以懷疑脊髓有問題，可能與脊髓震
      盪有關」、「少見死亡會造成頸部可動度大，至於是不是先天的就很難說，有
      可能是外力造成的」、「解剖的結果死者沒有其他疾病，所以我想不會是病死
      的」、「本件不可能是他殺，也不會是自殺，意外的成分比較大」等語。又被
      保險人王明福為四十六年十月二十日生，死亡時正值壯年，有原告提出戶口名
      簿在卷可按；另本院依職權向中央健康保險局北區分局函查被保險人王明福之
      所有就醫資料，王明福自八十七年十月後迄死亡前僅在行政院衛生署桃園醫院
      、蘆竹鄉衛生所、惠群牙醫就診，再經本院調閱該等醫院病歷資料，被保險人
      王明福僅有口腔泡疹等口腔疾病及機能性消化道疾病與情感性精神病等病史，
      有中央健康保險局北區分局九十一年十一月十二日健保桃住字第０九一００七
      ０七八七號函附門診就診資料、行政院衛生署桃園醫院九十一年十一月七日桃
      醫病歷字第０八六二七號函附病歷紀錄、蘆竹鄉衛生所九十一年十二月十六日
      九十一蘆衛醫字第０九一五二二號函附病歷資料存卷可按，則依其死亡時年齡
      及所罹病史，王明福因自然死或因疾病而致死亡之可能性極微。綜合上開事證
      ，足信原告對於其主張王明福之死亡非因疾病致死，係外來突發事故引起致休
      克而意外死亡之事實，已盡證明之責。
（三）按原告對於自己主張之事實已盡證明之責後，被告對其主張，如抗辯不實並提
      出反對之主張者，則被告對其反對之主張亦應負證明之責，此為舉證責任分擔
      之原則。最高法院十八年上字第二八五五號著有判例可參。被告雖抗辯被保險
      人王明福並無撞擊點、亦無骨折，所受傷害輕微，無法得知被保險人王明福確
      是死於車禍事故，又於王明福死亡前，有證人目擊王明福精神狀態不佳，且承
      辦解剖法醫饒宇東亦無法合理解釋被保險人王明福係因車禍之意外傷害事故而
      致死亡，原告所舉證明尚不足證明本件符合保險契約意外事故之定義云云，惟
      依兩造簽訂意外傷害保險附約條款第六條關於意外傷害事故之定義，只需是非
      由被保險人內發疾病引起之具有偶發或不可預期之事故，致被保險人殘廢或死
      亡者，保險人依約即有給付保險金之義務，已如前述，綜觀全份契約內容，並
      無要求受益人申請理賠時須負證明具體意外事故發生經過之義務，是原告既已
      證明被保險人非因自殺、疾病等因素而死亡，被告復未能證明被保險人王明福
      係因其自身疾病而致休克死亡，或有其他系爭保險契約明定除外不保情事發生
      ，縱原告無法詳述導致被保險人死亡之事故發生情形、經過，亦核與系爭保險
      契約所約定遭遇外來突發之意外傷害事故要件相符，被告即有給付保險金之義
      務。其辯稱被保險人王明福非遭遇外來突發意外事故致死云云，尚非可採。
四、綜上所述，原告本於受益人之地位，依系爭保險契約之約定，主張被告應給付意
    外死亡保險金二百萬元，即屬正當。又按兩造簽訂意外傷害保險附約條款就保險
    金之給付，於第十七條約定：「要保人、被保險人或受益人應....  將事故狀況
    及被保險人的傷害程度，通知本公司，並於通知後儘速檢具所需文件... 申請給
    付保險金；本公司於收齊前項文件後十五日內給付之，逾期本公司應按年利一分
    加計利息給付。」，另保險法第三十四條第一項、第二項亦規定，保險人應於要
    保人或被保險人交齊證明文件後，於約定期間內給付賠償金額；無約定期限者，
    應於接到通知後十五日內給付之。保險人因可歸責於自己之事由致未在前項規定
    期限內為給付者，應給付遲延利息年利一分。本件原告於起訴時，即主張係於九
    十年十月二十六日將證明文件交付被告公司，請求為保險金之給付，被告對此未
    為爭執，復依原告提出由被告出具之中國人壽保險股份有限公司九十一年一月十
    六日九一和壽理字第００五一號函，並載明原告前曾向被告公司申請保險金，就
    主契約身故保險金已於九十年十一月九日給付，惟意外傷害保險部分，因原告未
    舉證係意外傷害事故，歉難給付等語，有開函文附卷可按，堪信原告已於九十年
    十月二十六日備齊文件向被告公司申請保險給付，則依前揭契約約定及保險法第
    三十四條規定，被告應於收受理賠文件後十五日內給付保險金，其迄未給付，即
    應負給付遲延責任，原告自得請求其於十五日後之九十年十一月十一日起按年息
    百分之十計算給付利息，原告請求自九十年十一月十日起算利息，應是誤解民法
    第一百二十條第二項、第一百二十一條第一項關於期日、期間計算方式之規定。
    從而，原告請求被告給付二百萬元保險金，及自九十年十一月十一日起至清償日
    止，按年息百分之十計算之利息，為有理由，應予准許。逾此部分請求，即屬無
    據，應予駁回。
五、本件兩造均陳明願供擔保，聲請宣告假執行及免為假執行，就原告勝訴部份，核
    均無不合，爰各酌定相當擔保金額准許之；至原告敗訴部分，其訴既經駁回，假
    執行之聲請亦失所附麗，併予駁回。
六、結論：原告之訴為一部有理由、一部無理由，依民事訴訟法第七十九條但書、第
    三百九十條第二項、第三百九十二條，判決如主文。


司法院資訊處製作；財團法人民間司法改革基金會備份。
